Inventaris van het archief van het Nederlandse Consulaat te Tanger, 1830-1907
Nationaal Archief, Den Haag
Consulaat Tanger (Marokko)
Consulaat Tanger
1830-1907
Z21058
1.90 meter; 103 inventarisnummers.
Normale geschreven, getypte en gedrukte documenten, geen bijzondere handschriften.
Nationaal Archief, Den Haag
Het archief van het Consulaat te Tanger (1830-1907) bestaat uit een verzameling correspondentie, statistieken o.a. betreffende de handel en scheepvaart, berichten van het Departement van Marine, en lijsten van "Moorse onderdanen die onder Nederlandse bescherming stonden". Daarnaast zijn er in het archief aanwezig een verzameling dossiers m.b.t. klachten en eisen tot schadevergoeding, geschillen en processen, en scheepvaartaangelegenheden. Tevens bestaat het archief uit stukken aangaande de bevoegdheden en verplichtingen van de consul-generaal, paspoorten, evenals personele, administratie en politieke zaken.
Archiefvorming
Geschiedenis van het archiefbeheer
De verwerving van het archief
Het archief is bij Koninklijk Besluit of ministeriële beschikking overgebracht.
2.05
Aanwijzingen voor de gebruiker
Openbaarheidsbeperkingen
Volledig openbaar.
Materiële beperkingen
Aanvraaginstructie
Openbare archiefstukken kunnen online worden aangevraagd en gereserveerd. U kunt dit ook via de terminals in de studiezaal van het Nationaal Archief doen. Om te kunnen reserveren dient u de volgende stappen te volgen:
U maakt een profiel aan op www.gahetna.nl, en logt vervolgens in
Via de archiefinventaris (alleen de beschrijvingen met rode nummers) selecteert u het gewenste archiefstuk door op de knop 'Reserveren' te klikken
In het volgende scherm geeft u aan op welke dag u het archiefstuk wilt inzien
Indien u zich bevindt in de studiezaal en een tafelnummer heeft ontvangen kunt u dit nummer vermelden. Als u geen tafelnummer heeft kunt u tafelnummer 777 laten staan
Vervolgens bevestigt u uw reservering door deze te versturen.
Verwant materiaal
Beschikbaarheid van kopieën
Beschrijving van de series en archiefbestanddelen
- ALGEMEEN, A.
  - Brieven ontvangen van het Ministerie van Buitenlandse Zaken te 's-Gravenhage., 1830-1889; 1-6
    - 1830-1839, 1
      Brieven over de jaren 1830, 1834 en 1839 ontbreken.
    - 1840-1849, 2
      Hierbij correspondentie met de gouverneur van Tanger, Bous Alem bin Ali. 1846.
    - 1850-1859, 3
      Brieven over het jaar 1855 ontbreken.
    - 1860-1869, 4
    - 1870-1879, 5
    - 1880-1889, 6
  - Agenda van ingekomen stukken., 1890 januari-1896 oktober; 7; 1 deel
  - Ingekomen brieven., 1831-1907; 8-16; 9 pakken
    De ingekomen brieven van 1831-1869 zijn geordend volgens de data van afzending; de overige volgens de data van ontvangst.
    - 1831-1839, 8
      Brieven over de jaren 1834 en 1838 ontbreken.
    - 1840-1849, 9
    - 1850-1858, 10
      Brieven over de jaren 1851 en 1859 ontbreken.
    - 1860-1869, 11
    - 1870-1879, 12
      Brieven over het jaar 1870 ontbreken.
    - 1880-1889, 13
    - 1890-1894, 14
    - 1895-1900, 15
    - 1901-1907 februari, 16
  - "Statisticä. Verslagen betreffende de handel (in- en export); scheepvaart (in- en uitgaande schepen van Nederland, Nederlandse Koloniën of vreemde naties); consulaatsrechten van de consuls, vice-consuls of consulaire ambtenaren te Casablanca, Larache, Magazan, Mogador, Rabat, Saffi en Tetuan, 1863-1905; 17-20; 4 pakken
    De verslagen van 1863-1885 en 1891-1905 zijn alfabetisch geordend volgens de plaatsnamen; de overige volgens de data van ontvangst.
    Tot en met 1888 liggen de begeleidende brieven bij de verslagen; na 1888 bij de ingekomen brieven.
    - 1856 (incompleet). 1863-1868, 1870-1874, 17
    - 1875-1885, 18
    - 1886-1890, 19
    - 1891-1905, 20
  - "Statistica" van de consul-generaal te Tanger. Gedrukt., 1886-1894; 21-22; 2 omslagen
    - 1886-1892, 21
    - 1894, 22
  - Copie-verslag van de vice-consul van België te Mogador., 1887; 23; 1 omslag
  - Register van in- en uitgaande schepen in de havan van Tanger., 1887-1906; 24; 1 deel
    Op bladzijde 102 van dit deel zijn dezelfde schepen op een andere wijze ingeschreven.
  - Berichten van het Departement van Marine te 's-Gravenhage voor zeevarenden. Gedrukt., 1854-1891; 25-26; 2 omslagen
    - 1854-1858, 1862, 1863, 1876-1882., 25
    - 1887-1891, 26
  - Lijsten van Moorse onderdanen, die onder Nederlandse bescherming staan ("Protégés") te Casablanca, Larache, Magazan en Saffi., 1877-1906; 27; 1 omslag
    Over de jaren 1904-1906 hierbij ook lijsten van Nederlandse onderdanen ("Mokhalets") in dienst der Holl. Mercantile Comp.
  - Lijsten en andere bescheiden betreffende Nederlandse onderdanen te Tetuan, waaronder H.S. en S.H. Bendelac, respectievelijk tolk en secretaris bij het consulaire agentschap te Tetuan., 1870-1898; 28; 1 omslag
    Hierbij ook nog bescheiden van C. Mensink en A. Israël. 1891-1893.
  - Lijsten betreffende beschermelingen te Saffi over de jaren te Magazan en Larache in 1879., 1876, 1877, 1879 en 1882; 29; 1 omslag
  - Ingekomen en uitgegane Arabische brieven., 1832-1857; 30-32; 3 omslagen
    Van sommige brieven zijn vertalingen aanwezig.
    - 1832-1836, 30
    - 1840-1849, 31
    - 1850-1857, 32
      Brieven over het jaar 1856 ontbreken.
  - Minuten van brieven verzonden aan de Minister van Buitenlandse Zaken te 's-Gravenhage., 1830-1834; 33; 1 omslag
  - Concepten van uitgegane brieven., 1855-1858; 34-37; 4 omslagen
    Be brieven zijn gedeeltelijk genummerd.
    - 1855, 34
    - 1856, 35
    - 1857, 36
    - 1858, 37
  - Copieboeken van uitgegane brieven., 1858-1894; 38-43; 6 delen
    - 1858 januari-1869 juni, 38
    - 1869 augustus-1886 augustus, 39
      Achterin een agenda, welke over de jaren 1869-1871 alleen de brieven naar 's-Gravenhage vermeldt, en over de jaren 1872-1877 alle brieven.
    - 1886 augustus-1891 januari, 40
      Vergelijk no. 41.
    - 1886 augustus-1891 januari, 41
      Vergelijk no. 40.
      In dit deel staan alleen de brieven verzonden aan Sid Hadj Mohamed Torres en aan Sid Mohamed Elmfedal ban Mohamed Garnit, resp. minister en vizier van het Ministerie van Buitenlandse Zaken te Tanger. Met de vertalingen uit het Arabisch.
    - 1891 januari-juni, 42
      Vergelijk no. 43.
    - 1891 januari-1894 januari, 43
      Vergelijk no. 42.
  - Afschriften van uitgegane stukken., 1893-1907; 44-45; 2 omslagen
    - 1893-1899, 44
    - 1900-1907, 45
- DOSSIERS, B.
  - Verschillende klachten en eisen tot schadevergoeding., 1890-1903; 46-53; 8 omslagen
    - Faillissement van Louis Auzat, zich noemende Adams, en van Louis Philemon Duchemin, zich noemende Paul Boucheron. 1890 juli-september, 46
    - Eis van Sid Mohamed Ould ben Thami ben Henia, "taleb" (klerk) bij het Nederlandse consulaat te Magazan, tegen de gouverneur van Magazan over het eigendomsrecht van zijn land en boomgaard. 1896-1901, 47
    - Eis tot schadevergoeding van Zemouri ben Buschta, bediende bij het consulaat te Magazan, betreffende de diefstal van 4 runderen door de Sheik der Kabilen, Mad Faradj. 1898 april-juni, 48
    - Klacht van de vice-consul te Magazan, A. Redman, tegen de gouverneur van Tanger, Sid Mohamed Torres, betreffende het eigendomsrecht van een huis. 1899-1900, 49
    - Stukken betreffende het vice-consulaat te Rabat. Ontslag van John Frost (1899), tijdelijke waarneming door H. Tönnis (1899-1905) en benoeming van Neudörfer (1906), 50
    - Stukken betreffende een geschil tussen A. Redman, vice-consul te Magazan en Sid Mohamed ben Thami ben Henia over het al of niet behoren tot de beschermelingen. 1901-1902, 51
    - Correspondentie betreffende de opheffing van het vice-consulaatschap te Mogador. 1903 februari-november, 52
    - Stukken betreffende de benoeming van S.H. Bendelac als consul van Venezuela te Gibraltar. 1903 augustus-december, 53
  - Geschillen en processen tussen Albert Peeters en verschillende personen., 1900-1901; 54-58; 5 omslagen
    - E. Surcouf, over niet betaling van een wissel. 1900, 54
    - P. Sacase en J. Renado, betreffende het bouwen van een loods. 1900, 55
    - L. Valerega, over de levering van een machine. 1900, 56
    - E. Reyes, betreffende het veroorzaken van lichamelijk letsel door een vuurwapen. 1900-1901, 57
    - P. Schiller, wegens niet betalen van een schuld en mishandeling. 1900, 58
  - Stukken betreffende de stranding van het schip Argus, kapitein S.H. van Houten, komende van Rotterdam, op weg naar Marseille, met een lading kaas aan boord., 1853; 59; 1 omslag
  - Stukken betreffende het faillissement van L.M. Nauta., 1870, 1883 en 1887; 60; 1 omslag
  - Stukken betreffende een proces tussen de erfgenamen van Heirs Hakeen en Haddan Dillak., 1876-1877; 61; 1 omslag
  - Stukken betreffende het eigendomsrecht van het consulaatsgebouw te Larache., 1892-1901; 62; 1 omslag
  - Rekeningen betreffende de herstellingen van het consulaatsgebouw te Tanger., 1836, 1837, 1838 en 1852; 63; 1 omslag
  - Stukken betreffende de plundering van het schip Anna uit Oude Pekela door Marokkaanse zeerovers., 1895; 64; 1 omslag
    Het schip, op weg naar Bari, werd 28 april 1895 in de baai van Alhucemas door Marokkanen overvallen. Daar het gouvernement te Marokko de schade niet wilde betalen, werden oorlogsschepen gestuurd om pressie uit te oefenen. Na ca. 4 maanden is de schade betaald.
    De stukken zijn verdeeld in:
    Uitgegane brieven
    Ingekomen brieven
    Verklaringen, afgelegd voor de consul en voor de lijkschouwer te Gibraltar
    Berichten uit nieuwsbladen
  - Overeenkomsten, gesloten tussen Nederland en Marokko, 1858, 1861 (Conventie van Madrid), 1863, 1881-1899; 65; 1 omslag
    Met enige bijlagen.
    Copie-conventie, gesloten tussen Duitsland en Marokko, 1890. Hierbij ook een lijst, vermeldende de verschillende overeenkomsten en verdragen, gesloten tussen Nederland en Marokko, 1683-1836.
- VARIA, C.
  - HET CONSULAAT-GENERAAL TE TANGER IN HET ALGEMEEN EN ZIJN PERSONEEL, I.
    - Bevoegdheden en verplichtingen., a.
      - Instructies voor consulaire ambtenaren. gedrukt., 1846-1881; 66; 1 omslag
      - Stukken betreffende het opmaken der burgerlijke akten en consulaire rechtsmacht., 1893-1894; 67; 1 omslag
      - Uitvoering en toepassing van de wet op het Nederlander- en Ingezetenschap (Stbl. 268, 12 December 1892). Gedrukt., 1903-1907; 68; 1 omslag
      - Tarieven van consulaatrechten. Gedrukt., 1845-1890; 69; 1 omslag
      - Staatsbladen., 1836-1904; 70; 1 omslag
      - Circulaires. Gedrukt., 1831-1898 en 1906-1907; 71; 1 omslag
      - Voorschriften voor het bezoeken van de vuurtoren te Kaap Spartel; voor in- en ontscheping van passagiers te Tanger; voor de jacht in Marokko enz. Gedrukt., 1863, 1893, 1894; 72; 1 omslag
    - Modellen voor paspoorten, visa enz., b.
      - Copie-pas voor J.L.G. Rahder, 1904 en voor M. Bendelac, 73; 2 stukken
      - Verzoek voor een pas van Sech Hassan bin Alei Sabana., 1885; 74; 1 stuk
    - Personeel en administratie., c.
      - Dienststaat van J.H. Drummond Hay, consul-generaal te Tanger., 1878; 75; 1 stuk
      - Overeenkomst tussen J.H. Drummond Hay en Don Pedro Ortiz de Zugasti betreffende het verhuren van het consulaatsgebouw te Tanger., 1881; 76; 1 stuk
      - Copie uit het register van het "Corps Consulair" betreffende het overlijden van E.W.A. Drummond Hay, 1845; 77; 1 stuk
      - Verschillende kwitanties, o.a. voor het onderhouden van de vuurtoren te Kaap Spartel; voor tolk- en schrijflonen., 1886-1906; 78; 1 omslag
  - VICE-CONSULATEN, II.
    - Stukken betreffende de bevestiging van de aanstelling van een vice-consul te Larache (A. Guagnino). Afschriften 1874, 1888 en z.j; 79; 3 stukken
    - Stukken betreffende de al of niet instandhouding van het vice-consulaat te Mogador., 1901-1903; 80; 1 omslag
    - Inlichtingen, gevraagd door het Departement van Buitenlandse Zaken betreffende de functies der consulaire ambtenaren en de taal, waarin gecorrespondeerd wordt., 1904-1905; 81
  - POLITIEKE ZAKEN, III.
    - Ingekomen, en minuten van uitgaande brieven betreffende de krijgsgebeurtenissen in Marokko., 1906-1907; 82; 1 omslag
  - INTERNATIONALE VERHOUDINGEN, IV.
    - Stukken betreffende het bouwen van een kerkhof., 1904; 83
    - Ontwerp voor de samenstelling van een "Commission d'Hygiène" door de minister van Engeland., 84
  - RECHTSWEZEN, V.
    - Copie-reglement voor de invoer van wapens en patronen voor de jacht., 1900; 85; 1 stuk
  - HANDEL, NIJVERHEID EN SCHEEPVAART, VI.
    - Programma's voor tentoonstellingen. Gedrukt., 1877-1883; 86; 1 omslag
    - Afschrift van een vergunning van de sultan van Marokko, Mohamed Elarby Torres, tot invoer van beenderen gedurende één jaar, ingaande 11 juni 1888, onder bepaalde voorwaarden. In het Spaans., 87; 1 stuk
    - Bescherming van fabrieksmerken., 1893-1903; 88; 1 omslag
    - Correspondentie betreffende vergunningen, verleend aan de "censaux" (makelaars) van de "Holl. Mercantile Compagnie" te Magazan., 89
    - Verschillende verklaringen, afgelegd door kapiteins van schepen, betreffende op zee verloren voorwerpen, 1898-1901; 90; 1 omslag
    - Inlichtingen, gevraagd door Mees & Moens voor een afzetgebied voor hun thee, 1903; 91; 1 omslag
    - Verandering in het systeem van verlichting van de vuurtoren te Kaap Spartel., 1906; 92; 1 omslag
  - KONINKLIJK HUIS, VII.
    - Bepalingen betreffende het dragen van de kleding gedurende de rouw wegens het overlijden van Z. M. Koning Willem Frederik., 1843; 93; 1 stuk
    - Circulaires, gezonden door de consul-generaal te Tanger aan de vertegenwoordigers van buitenlandse mogendheden te Tanger en aan leden der Hollandse kolonie aldaar betreffende versiering van gebouwen gedurende de verjaardagen van leden van het Koninklijk Huis., 1890-1892; 94
      Hierbij ook een circulaire betreffende het overlijden van Z. M. Koning Willem III.
    - Kennisgeving aan de sultan van Marokko van het huwelijk van H. M. Koningin Wilhelmina en Z. K. H. Prins Hendrik., 1901; 95; 1 omslag
  - PERSOONLIJKE AANGELEGENHEDEN, VIII.
    - Afschriften betreffende de aanstelling van J. en I. Laredo als agenten in Marokko., 1880; 96
    - Stukken betreffende de huwelijksvoltrekking van C. Mensink en E.L. Gill., 1891; 97; 1 omslag
    - Overlijdensakte van A. Poort, bootsman op het schip Iris., 1902; 98; 1 stuk
    - Getuigschrift van verandering van woonplaats van F.J.J. baron van Heemstra., 1905; 99; 1 stuk in een omslag
  - NIET TE PLAATSEN STUKKEN, IX.
    - Mededelingen, gedaan aan V.E. Cassel, consul-generaal a.i. te Tanger, door F. Streff, betreffende zijn desertie uit het vreemdelingen-legioen., 1887; 100; 1 stuk
    - Afschrift van een stuk, vervaardigd door V.E. Cassel, consul-generaal a.i., betreffende een douaneverklaring van de meubelen, toebehorende aan Paul Wurth., 1889; 101; 1 stuk
    - Gedrukte bladzijden uit een boek (469-479) met een beschrijving van M. Gagnat betreffende verschillende oudheidkundige vondsten, o.a. van een steen met Romeins schrift, aangetroffen in het consulaatsgebouw te Tanger, ca. 1889; 102
    - Arabische brieven., 103; 3 stukken